【裁判字號】    95,台上,4075
【裁判日期】    950727
【裁判案由】    違反貪污治罪條例
【裁判全文】
最高法院刑事判決            九十五年度台上字第四０七五號
    上 訴 人  台灣高等法院檢察署檢察官
    被    告  甲○○
                      弄9號4.
                      1號
上列上訴人因被告違反貪污治罪條例案件，不服台灣高等法院中
華民國九十五年三月十五日第二審判決（九十三年度上訴字第二
六三八號，起訴案號：台灣士林地方法院檢察署九十一年度偵字
第七七六五號），提起上訴，本院判決如下：
    主  文
原判決撤銷，發回台灣高等法院。
    理  由
本件原判決認定上訴人甲○○於民國七十九年七月一日起至九十
一年九月一日止，擔任國父紀念館駐警隊副隊長，負責督導該館
所轄陽明山中山樓駐警隊（下稱中山樓駐警隊）勤務之執行，為
依據法令從事公務之人員。因國民大會於八十七、八十八年間在
陽明山中山樓召開第三屆第二次、第三次、第四次會議期間，由
台北市政府警察局保安大隊負責警衛安全維護工作，並由中山樓
駐警隊協助執行警衛勤務，台北市政府警察局乃於八十八年一月
十三日、六月十一日、八月三十一日及十二月八日，分別撥付勤
務工作費新台幣（下同）三萬三千六百元、七萬三千六百元、三
萬五千二百元及五萬元予國父紀念館轉付中山樓駐警隊。詎被告
於上開時日，自國父紀念館總務組出納處領取上開工作費後，竟
基於意圖為自己不法所有之概括犯意，除於八十八年十二月十四
日，透過小隊長發給二十位隊員每人各二千元（計四萬元）外，
連續將其餘所持有之勤務工作費十五萬二千四百元，均侵占入己
等情。因認第一審判決變更檢察官起訴法條，改判論處被告連續
意圖為自己不法之所有，侵占自己持有他人之物罪刑，為無不合
，予以維持，駁回上訴人在第二審之上訴。固非無見。
惟查：(一)、原判決於理由內係依憑國父紀念館之復函及其附件「
國父紀念館駐警隊勤務實施規定」，乃認被告固為依據法令從事
公務之人員，然中山樓駐警隊辦理勤務工作費領取發放工作，非
屬國父紀念館駐警隊副隊長職務範圍，被告循往例造冊申請並領
取勤務工作費之行為，即非依據法令執行職務。又被告持有領得
之勤務工作費係中山樓駐衛警全體隊員所有，被告既非執行公務
而持有領得之勤務工作費，該款自不因而成為公務上持有之非公
用私有財物，遂認被告所為不該當於起訴法條所指貪污治罪條例
第六條第三款之公務員侵占職務上持有非公用私有財物罪，而為
對渠有利之認定。然證人陳來榮於第一審審理時到庭證稱中山樓
駐警隊支援國民大會開會期間所領取的勤務工作費，從造冊到發
放，係中山樓駐警隊副隊長業務範圍，中山樓駐警隊副隊長係主
管，行政及文書均由副隊長負責，以前開國民大會之勤務支援領
取勤務工作費，均由副隊長承辦處理，渠等請領費用全都由副隊
長造冊發放，副隊長乃駐警隊之最高幹部，隊上所有行文均須副
隊長核章才可發出等語。觀諸卷附第三屆國民大會第三次、第四
次會議警衛處服勤員警工作費印領清冊，其上「承辦人」欄及「
業務主管」欄內均蓋有被告之副隊長職戳。即被告於法務部調查
局台北市調查處調查時，亦坦認渠擔任國父紀念館駐警隊副隊長
，負責綜理中山樓駐警隊行政管理勤務工作，嗣於第一審審理時
亦稱請領勤務工作費係由伊統一造冊，伊向總務出納領錢領回來
後，交予小隊長發，因小隊長二十四小時在隊上，比較有機會碰
到隊員等語（見偵卷第四頁，一審卷(一)第一四○頁、第一四三頁
、第一四四頁、第一四九頁、第一五四、一五五頁、第二七三頁
，一審卷(二)第十九、二十頁）。似徵陳來榮上開供證與實情相符
，非僅屬渠個人平日觀察推論之詞。原判決對上開不利被告之卷
證，未加一併詳查勾稽，亦未說明不採之理由，徒以陳來榮上開
供證屬個人平時觀察推論之詞，而予摒棄不採，非惟證據調查職
責未盡，抑且理由不備。(二)、原判決理由係以被告於八十八年十
二月八日領得中山樓駐警勤務工作費五萬元，將其中一萬元縱然
用於該隊全員聚餐花費，因該工作費乃應發予駐警隊隊員之款項
，非被告所有，渠事前未經隊員全體同意，即擅自處分，將之用
於聚餐，已變更原先持有之意思為不法所有意思，仍應成立侵占
罪（見原判決第十頁）。然被告於第一審調查時辯稱伊於八十九
年初從勤務工作費中拿出一萬元，供駐警隊聚餐之用，全體隊員
均有同意等語，而證人陳來榮於該次調查時亦到庭結證第三屆國
民大會四次開會完後，駐警隊確有聚餐，餐費由被告支付，事後
亦未向隊員收費屬實（見一審卷(一)第四十四頁、第五十五頁）。
則被告該次自勤務工作費提出一萬元供隊員聚餐之用，是否已獲
該駐警隊隊員同意？關係被告該部分侵占罪成否之判斷。原判決
對被告此項有利之辯解，未說明不足採之理由，遽為對渠不利之
認定，亦嫌理由不備。以上，或係檢察官上訴意旨所指摘，或為
本院得依職權調查之事項，應認原判決有撤銷發回更審之原因。
據上論結，應依刑事訴訟法第三百九十七條、第四百零一條，判
決如主文。
中    華    民    國  九十五  年    七    月  二十七  日
                      最高法院刑事第八庭
                          審判長法官  張  淳  淙
                                法官  張  春  福
                                法官  呂  丹  玉
                                法官  洪  昌  宏
                                法官  蔡  彩  貞
      本件正本證明與原本無異
                                      書  記  官
中    華    民    國  九十五  年    八    月    三    日
                                                   Ｍ


司法院資訊處製作；財團法人民間司法改革基金會備份。
